臺灣臺北地方法院刑事判決　　　　　　　　　　　　八十七年度易字第三六八九號
　　公　訴　人　臺灣臺北地方法院檢察署檢察官
　　被　　　告　丁○○
　　　　　　　　己　○
　　共　　　同
　　選任辯護人　郭宏義
　　　　　　　　張勝傑律師
右列被告因詐欺案件，經檢察官提起公訴（八十七年度偵字第四六五六號），本院判
決如左：
    主  文
丁○○、己○均無罪。
    理  由
一、公訴意旨詳如附件起訴書所載。
二、按犯罪事實，應依證據認定之，無證據不得推定其犯罪事實；不能證明被告犯罪
    ，應諭知無罪之判決，刑事訴訟法第一百五十四條、第三百零一條第一項分別定
    有明文。又認定犯罪事實所憑之證據，無論為直接證據或間接證據，其為訴訟上
    之證明，須於通常一般之人均不致於有所懷疑，而得確信其為真實之程度者，始
    得據之為有罪之認定，倘其證明尚未達到此一程度，而有合理性懷疑之存在時，
    即無從為有罪之判決（最高法院七十六年台上字第四九八六號判例參照）。
三、本件公訴人認被告丁○○、己○與庚○○（通緝中，另行審結）、陳炯沅（通緝
    中，另行審結）共同涉犯刑事訴訟法第三百三十九條第一項詐欺取財罪嫌，無非
    係以告訴人中興商業銀行股份有限公司（以下簡稱中興銀行）之指訴，與證人即
    承辦業務之中興銀行台北分行經理乙○○、職員甲○○、戊○○之證述，及台灣
    台北地方法院民事執行處八十六年度民執全字第一七一０號假扣押強制執行事件
    執行筆錄、嘉萊金銀珠寶股份有限公司（以下簡稱嘉公司）予告訴人之民國八十
    五年九月公司簡介資料、嘉萊公司訪問紀錄表、嘉萊公司函等件影本，為其主要
    論據。訊據被告丁○○、己○堅決否認有何詐欺取財犯行，被告丁○○辯稱：其
    於八十五年四月間任嘉萊公司管理處處長，因公司負責人陳炯沅要求掛名為董事
    ，並非貸款事務之承辦人，而係受陳炯沅之指示陪同財務部副理至中興銀行台北
    分行說明公司未來年度發展計劃，且因名義上為嘉萊公司之董事，才被要求以該
    身分擔任公司連帶保證人，其八十五年十二月已轉任儷萊股份有限公司（以下簡
    稱儷萊公司）管理處，戊○○與嘉萊公司接洽信用狀展期事宜並非其所承辦，其
    無詐欺行為等語；被告己○辯稱：其於八十五年四月間任嘉萊公司總經理室協理
    ，因陳炯沅要求掛名為監察人，並非貸款事務之承辦人，亦係受陳炯沅之指示至
    中興銀行台北分行說明公司未來年度發展計劃，且所為陳述均屬實，因名義上為
    嘉萊公司之監察人，才被要求以該身分擔任公司連帶保證人，其八十六年三月底
    離職，於八十六年七月間並未阻止中興銀行實施假扣押，僅係對法院人員說明事
    實，以免發生查封錯誤情事，絕無詐欺行為等語。
四、經查，
  (一)本件被告丁○○、己○於八十五年四、五月間，曾至中興銀行台北分行，洽談嘉
    萊公司申請開發遠期信用狀貸款事項，嘉萊公司並於同年六月三日與告訴人簽立
    進口遠期信用狀借款契約，而由丁○○、己○擔任連帶保證人等情，固據證人戊
    ○○於偵審中證述在卷；而嘉萊公司於八十五年八月二十一日將所屬十六家門市
    及一處員工宿舍轉租予由被告己○擔任負責人之儷萊公司，有該房屋租賃契約影
    本在卷可參，亦為告訴人據以主張被告等涉嫌詐欺原因之一。然嘉萊公司原與中
    興銀行三重分行往來，於八十三年四月轉與該銀行台北分行往來，信用狀貸款額
    度為四千萬元，八十五年六月額度增加為八千萬等情，為證人乙○○於偵查中證
    述在卷（見偵查卷第九十六頁），證人戊○○於本院審理時並證稱：八十六年嘉
    萊公司要展期，其請他們提供資料，展期的意思就是原有的額度繼續使用（見本
    院八十九年六月二十三日筆錄），告訴人亦自承嘉萊公司係自八十六年三月起始
    開始積欠信用狀貸款（見偵查卷第二頁告訴理由狀），足見嘉萊公司與告訴人銀
    行信用狀貸款往來之時間已久。雖嘉萊公司於簽立契約提高額度不久後之八十五
    年八月二十一日將所屬十六家門市及一處員工宿舍轉租予由被告己○擔任負責人
    之儷萊公司，惟被告己○陳稱：「（問：嘉萊把資產轉給儷萊是否為了將來中興
    銀行無法求償？）不是，是老闆說為了節稅」（見本院八十七年十一月四日筆錄
    ），且嘉萊公司於八十五年六月三日簽立契約提高額度後，仍正常繳交貸款至八
    十六年三月止；是被告丁○○、己○於八十五年四、五月間至中興銀行台北分，
    洽談嘉萊公司申請開發遠期信用狀貸款事項時，雖如告訴人指訴，其等除提供相
    關資料，並向告訴人表示：嘉萊公司主要營業項目係各種金銀飾品及珠寶之零售
    ，且有十六家門市及十一處百貨專櫃，營運良好等語，然斯時嘉萊公司尚未將十
    六家門市轉租予儷萊公司，簽約乃至轉租後又正常繳交貸款許久，尚難認被告丁
    ○○、己○與告訴人洽談提高信用狀額度時，有何不實陳述可言，及嘉萊公司於
    簽約後不久轉租十六家門市或有其他考量，亦難以二者時間距離近，而疑其此舉
    意在詐財。
  (二)至告訴人主張嘉萊公司將十六家門市轉租儷萊公司，嚴重影響嘉萊公司之營運及
    其對債務之清償能力，告訴人若事先知情，則無可能繼續核撥貸款款項予嘉萊公
    司，被告等竟刻意對告訴人隱瞞上情，於八十五年九月提供予告訴人之資料中（
    指偵查卷告證十），仍載明「開業至今已有三十家分店以及百貨專櫃分佈於全省
    ．．．所以業務蒸蒸日上，並計劃將在明年度發展至三十八家」，於八十五年十
    二月六日告訴人對嘉萊公司進行例行性之授信戶訪問（指偵查卷告證十一），被
    告丁○○仍蓄意欺瞞告訴人，未將上開門市業已悉數出租予儷萊公司之事實告知
    告訴人，於八十六年四月二十二日告訴人曾向嘉萊公司詢問其營業狀況，嘉萊公
    司仍一再對告訴人隱瞞上開事實，並向告訴人表示「．．．本公司目前門市共有
    十三家，另於全省百貨公司共設有六處專櫃．．．」（指偵查卷告證十二），嘉
    萊公司既早已於八十五年八月間將全部營業出讓予儷萊公司，被告等竟仍刻意欺
    騙告訴人，使告訴人陷於錯誤，誤認公司業務營運正常，陸續於八十六年三月至
    五月間核准其所申請開發之十張信用狀，使其等得以詐取鉅額之貸款款項云云，
    惟查：
    １、就貸與人一方之立場而論，刑法第三百三十九條第一項所謂詐術雖不以欺罔
        為限，即利用人之錯誤而使其為財物之交付，亦不得謂非詐欺（參照最高法
        院二十四年上字第四五一五號判例），惟授信行為在通常社會生活上必有一
        定程度之風險，除非證明其確因借用人另曾施用其他不法手段，亦不得僅因
        貸與人事後未獲完全清償而推斷其授信時陷於錯誤。所爭議者，債務人於舉
        債之初若未據實開示財產信用狀況，是否屬於此處所謂「其他不法手段」之
        範疇？按消極犯罪中之不純正不作為犯，須以行為人依法令或契約等法律行
        為或基於法律之精神觀察，負有積極之作為義務為前提，始能令負犯罪責任
        ，此觀刑法第十五條規定自明（參考最高法院八十六年臺上字第五九○四號
        判決要旨），授信時之風險評估既屬債權人在私法自治原則下之權利行使表
        現，一般債務人除非法令或契約上另有規範，原無主動開示債信資料之作為
        義務，從而單純地不向債權人說明財產狀況，亦不得盡與施行詐術相提並論
        。卷查告訴人呈案之進口遠期信用狀借款契約、委任開發信用狀契約、授信
        約定書、開發信用狀申請書等文件，僅於授信約定書第二條記載：「立約人
        因名稱、組織、章程內容、印鑑、代表人權限範圍或其他足以影響貴行權益
        變更情事發生時，應即以書面將變更情事通知貴行，並辦妥變更或註銷留存
        印鑑之手續，於未為前項通知及變更或註銷留存印鑑手續前與貴行所為之交
        易，立約人均願負其責任，如因而造成貴行損害，並負賠償責任」，至於何
        謂「其他足以影響貴行權益變更情事發生」，並未加以說明，則借款人就何
        具體事項負有積極開示義務，已不明確；而嘉萊公司於八十五年六月三日與
        告訴人簽立進口遠期信用狀借款契約，於八十五年八月二十一日將所屬十六
        家門市及一處員工宿舍轉租予儷萊公司後，固未揭露此訊息，然轉租之舉或
        有其他諸多考量，嘉萊公司轉租後又正常繳交貸款許久，已如前述，則轉租
        客觀上非可當然據以認定成立詐欺取財罪名，於借款人主觀上甚有可能認並
        未影響其償債能力，上開授信約定又僅為籠統之記載，是尚難認被告等負有
        主動告知轉租一事之作為義務，而認令負犯罪責任。至告訴人銀行承辦放款
        之人員戊○○於八十五年十二月六日以電話對嘉萊公司進行例行性之授信戶
        訪問，由被告丁○○受訪乙情，業經證人戊○○證述在卷，並提出嘉萊金銀
        珠寶股份有限公司訪問紀錄表為據，惟該次被告丁○○僅單純接受訪問，依
        訪問紀錄表所載問題及回答又無關門市是否轉租乙事，且被告丁○○並未提
        出任何資料而施用不法手段詐騙戊○○，僅未揭露轉租之訊息，則依上開說
        明，亦難認被告丁○○有何不作為詐欺情事。
    ２、又被告丁○○、己○雖分別自承擔任嘉萊公司管理處處長、總經理室協理，
        然均辯稱係因陳炯沅要求掛名為董事、監察人，且因名義上為嘉萊公司之董
        事、監察人，才被要求以該身分擔任公司連帶保證人等語，並以嘉萊公司董
        事、監察人名單持有股份欄登記被告丁○○、己○之持股各僅有一千股（見
        偵查卷第四十頁），及告訴人之授信業務作業手冊第三章第八節第一條第二
        點規定「如授信戶為法人組織者，應依規徵董監事私人之連保書．．．」（
        見告訴人八十七年十一月三十日庭呈之上開手冊），且經證人即嘉萊公司職
        員丙○○於本院審理時證述：負責公司決策是陳炯沅，丁○○及己○也是被
        要求擔任股東，沒有出資，情況跟我一樣等語（見本院八十七年十二月十一
        日筆錄）為據，故被告等此部分所辯，應可採信。而（１）被告己○雖於八
        十五年四、五月間至中興銀行台北分行洽談信用狀貸款事宜，惟辯稱：其並
        非貸款事務之承辦人，係受陳炯沅之指示至中興銀行台北分行說明公司未來
        年度發展計劃等語，參諸證人戊○○於本院審理時證稱：當初貸款事項是與
        丁○○接洽，她是管財務，所以是找他，己○是八十五年去銀行談時有見過
        ，還有對保時他是連帶保證人，除此之外印象中沒有與己○實際上接觸過等
        語（見本院八十九年六月二十三日筆錄），足見被告己○所辯其並非貸款事
        務之承辦人，僅單純應公司要求為連帶保證人等語，應可採信，則告訴人指
        訴嘉萊公司於八十五年九月提供予告訴人公司簡介資料、於八十六年四月二
        十二日告訴人曾向嘉萊公司詢問其營業狀況，嘉萊公司向告訴人表示「．．
        ．本公司目前門市共有十三家，另於全省百貨公司共設有六處專櫃．．．」
        等情，應與被告己○無關。（２）至被告丁○○縱如證人戊○○所言，有經
        辦信用狀貸款事宜，惟被告丁○○於八十五年十二月轉任儷萊公司管理處，
        管理總務及人事部門，有其提出之各類所得扣繳暨免扣繳憑單可稽，且證人
        戊○○於本院審理時證稱：丁○○告訴我辦理展期因為公司財務已經換人了
        ，要找朱經理，嘉萊公司回覆其八十六年四月二十二日傳真之函件（即偵查
        卷告證十二），應該是朱經理回覆的，因為朱經理是管財務的，八十六年嘉
        萊公司要展期，我請他們提供財務介紹等資料給我（即偵查卷告證十），但
        我有要他們提較新的資料，因為這是八十五年九月的資料，該資料有可能是
        寄過來的，我印象中是八十六年度要辦理展期時提出來的等語；足見被告丁
        ○○於八十五年十二月之後，即已轉任儷萊公司，未再負責嘉萊公司之財務
        ，信用狀貸款事項（含八十六年之展期）則由朱經理接辦，且公司簡介（即
        偵查卷告證十）並非於八十五年九月提供予告訴人，而係於八十六年間辦理
        展期時所提出，斯時被告丁○○已未負責此項業務，顯非被告丁○○所提出
        ，又嘉萊公司回覆戊○○八十六年四月二十二日傳真之函件（即偵查卷告證
        十二），亦係朱經理而非被告丁○○所為甚明；是縱上開公司簡介及回函有
        不實記載，而影響告訴人是否核准給予嘉萊公司展期，繼續核撥貸款款項之
        決定，然展期業務並非被告丁○○所承辦，上開文件亦非其所提出，尚難認
        被告丁○○有何施用詐術使告訴人陷於錯誤可言。
  (三)至告訴人指訴於八十六年三月起被告未清償貸款後，告訴人為保全債權，於八十
    六年七月二十九日欲對嘉萊公司設於台北市○○路○段三七六號十六樓辦公室中
    之金庫實施假扣押程序時，遭設於同址之儷萊公司阻止，被告己○並以儷萊公司
    之負責人身分主張，嘉萊公司業於八十五年八月二十一日與儷萊公司簽訂租賃契
    約，該址現為儷萊公司，非嘉萊公司，金庫是儷萊公司的云云，以證被告己○自
    始有詐欺之不法意圖。然上開情事係實施假扣押程序時所發生，充其量涉及是否
    仍可對上開金庫實施假扣押等強制執行問題，與嘉萊公司申請信用狀貸款時，被
    告己○是否共同詐欺乙事無關，尚難以此推論被告己○自始有詐欺之不法意圖。
  (四)綜上所述，被告丁○○、己○於八十五年四、五月間至中興銀行台北分行說明嘉
    萊公司營業狀況，並無何證據可認與當時嘉萊公司實際狀況不符，本件信用狀借
    款人又無主動向告訴人揭示門市轉租之義務，難謂被告等有何「不作為」詐欺之
    犯行，而嘉萊公司信用狀貸款又非被告己○之業務，該公司八十六年辦理展期時
    提出之資料，內容縱有與事實不符之處，惟該展期業務亦非被告丁○○所辦理，
    尚難認被告丁○○、己○有何與負責人庚○○、陳炯沅共同詐欺之行為。此外，
    復查無其他積極證據足認被告丁○○、己○有何詐欺取財之犯行，而無法獲致被
    告有罪之確信，既不能證明被告二人犯罪，依首揭說明，自應為被告等無罪之諭
    知。
據上論斷，應依刑事訴訟法第三百零一條第一項，判決如主文。
本案經檢察官邱舜韶到庭執行職務。
中      華      民      國    九十一    年      五      月      三      日
                                    臺灣臺北地方法院刑事第七庭
                                        法  官   蕭  清  清
右正本證明與原本無異。
如不服本判決，應於判決送達後十日內向本院提出上訴狀(應抄附繕本)。告訴人或被
害人如對於本判決不服者，應具備理由請求檢察官上訴，其上訴期間之計算係以檢察
官收受判決正本之日期為準。
                                        書記官  劉  麗  英
中     華     民      國     九十一     年      六      月     十七     日
